臺灣高等法院民事判決
109年度重再字第28號
再 審 原告  惠勝資產管理有限公司

法定代理人  張祖豪  
訴訟代理人  王國慶律師
            吳光陸律師
再 審 被告  陳佳鎮  

訴訟代理人  陳萬發律師  
            傅金圳律師
上列當事人間確認優先承買權不存在等事件，再審原告對於中華
民國109年2月11日本院107年度重上更一字第104號確定判決提起
再審之訴，本院於110年4月20日言詞辯論終結，判決如下：
    主      文
再審之訴駁回。
再審訴訟費用由再審原告負擔。
    事實及理由
一、再審原告主張：本院107年度重上更一字第104號確定判決(
    下稱原確定判決)附表一編號3、23、25、30、31所示，即坐
    落桃園市○○區○○段000○000○000○000○000地號土地(下合稱系
    爭土地)為訴外人友力工業股份有限公司（下稱友力公司）
    所有，友力公司於民國81年至85年間在其上興建同段859、8
    60、861、863號建號建物(下合稱系爭建物)，於100、101年
    間辦理保存登記，並於103年2月25日信託登記於訴外人萬禾
    物業管理顧問公司(下稱萬禾公司)名下，雖於同年3月20日
    終止信託登記，惟於同年月24日再次信託登記予萬禾公司，
    伊嗣於同年7月11日向萬禾公司買受系爭建物，依民法第425
    條之1規定，應推定伊與友力公司就系爭土地有租賃關係。
    原法院102年度司執助金字第299號強制執行事件(下稱系爭
    執行事件)拍賣系爭土地，伊依民法第426條之2或土地法第1
    04條規定，對系爭土地自有優先承買權。系爭土地雖於97年
    11月5日已遭查封登記，惟查封效力不及於系爭建物之土地
    使用權，且伊之優先承買權僅係得按相同拍定價格優先承買
    而已，並未減損友力公司債權人之受償權益，應無強制執行
    法第51條第2項規定之適用，況債權人始終未依該規定主張
    推定租賃關係對其無效，再審被告乃拍定人並非執行債權人
    ，復未曾於執行程序中主張該推定租賃關係對其無效，自不
    得援用上開強制執行法第51條第2項規定對抗伊。詎原確定
    判決竟逕依強制執行法第51條第2項規定，認伊就系爭土地
    無優先承買權存在，而為伊敗訴之判決，顯有消極不適用民
    法第425條之1、第838條之1、第876條規定，且不採用最高
    法院98年度台上字第1339號、102年度台上字第2204號、109
    年度台上字第108號、101年度台上字第114號判決之見解，
    而有民事訴訟法第496條第1項第1款適用法規顯有錯誤之情
    事。又原確定判決就伊主張之事實作選擇性割裂論述，多處
    忽略不論，顯與經驗法則及論理法則不合，有違民事訴訟法
    第222條第1項前段規定，故亦有民事訴訟法第496第1項第1
    款規定適用法規顯有錯誤之情形等語。爰求為判決：㈠原確
    定判決關於確認再審原告就系爭土地之優先承買權不存在之
    裁判均廢棄；㈡上開廢棄部分，再審被告（即前訴訟程序之
    上訴人）之上訴駁回。
二、再審被告則以：再審原告曾以原確定判決不適用民法第425
    條之1及適用強制執行法第51條第2項規定不當等為由上訴第
    三審，經最高法院駁回其上訴，依民事訴訟法第496條第1項
    但書規定，其不得再以相同事由提起本件再審之訴。又所有
    權為物權，查封土地所有權當及於土地使用權，再審原告主
    張債務人仍保留系爭建物基地使用權，不在查封之範圍，顯
    有違物權法定原則，原確定判決未適用民法第838條之1、87
    6條規定，並無適用法規顯有錯誤情形。此外，最高法院均
    肯認強制執行法第51條第2項之規定有包括拍定人，此乃為
    貫徹查封之公信力，及避免影響投標人意願，再審原告係於
    系爭土地查封後始取得系爭建物之所有權，原確定判決以有
    礙執行效果，依強制執行法第51條第2項，認對拍定人即再
    審被告不生效力，亦無適用法規顯有錯誤之情形。至再審原
    告其餘關於違反民事訴訟法第222條第1項前段規定等指摘，
    實乃關於確定判決事實認定之指摘，與適用法規顯有錯誤無
    涉等語，資為抗辯。並答辯聲明：再審之訴駁回。
三、按確定判決有民事訴訟法第496條第1項各款所列情形之一者
　　，當事人得以再審之訴對之聲明不服，但當事人已依上訴主
    張其事由或知其事由而不為主張者，不在此限，同條但書亦
    有明定。查本件再審原告曾以原確定判決適用強制執行法第
    51條第2項等規定不當而有違背法令為由，提起第三審上訴
　　，經最高法院109年度台上字第1238號以其上訴不合法而裁
    定駁回其上訴，並於裁定中明白表示強制執行法第51條第2
    項規定之債權人係包括拍定人，以及最高法院就此部分之見
    解並無歧異，無統一法律見解之必要（見本院卷第439至441
    頁所附該裁定）。故再審原告再以強制執行法第51條第2項
    規定之債權人，不包括拍定人為由，主張原確定判決對拍定
    人即再審被告適用該規定有誤，提起本件再審之訴，依上開
    民事訴訟法第496條第1項但書規定，難認有據。
四、次按民事訴訟法第496條第1項第1款所謂適用法規顯有錯誤
　　，係指確定判決所適用之法規，顯然不合於法律規定，或與
    大法官會議之解釋顯然違反，或消極的不適用法規，顯然影
    響判決者而言，並不包括取捨證據不當或認定事實錯誤之情
    形。查：
　㈠原確定判決係以友力公司於97年11月5日系爭土地遭查封登記
    後，於101年4月6日始將系爭土地出租予萬禾公司，租賃期
    間自101年4月6日起至106年4月5日止（下稱101年租約），
    嗣於103年7月5日再審原告、友力公司、萬禾公司訂立不動
    產租賃契約（下稱103年租約），約定將萬禾公司101年租約
    之權利義務（承租之權利義務）讓與再審原告，於同年月11
    日再審原告再自萬禾公司買受系爭建物。惟不論101年租約
    或103年租約，均係系爭土地查封後始訂立之租約，有礙查
    封效力，對於再審被告不生效力，再審原告不得於拍定後，
    執103年租約，依民法第426條之2、土地法第104條規定主張
    就系爭土地有優先承買權存在。又再審原告係於103年7月11
    日始自友力公司之受信託人萬禾公司受讓取得系爭建物，彼
    時友力公司已因系爭土地遭查封致其處分能力受有限制，雖
    再審原告得依民法第425條之1規定，對友力公司主張就系爭
    土地推定租賃關係，惟此僅屬存在於友力公司與再審原告間
    之債之效力，執行債權人或拍定人仍得依強制執行法第51條
    第2項規定主張該租賃關係對其不生效力。因再審被告已依
    強制執行法第51條第2項規定，主張該租賃關係對其不生效
    力等事實，認定再審原告無從再主張依民法第425條之1規定
    與友力公司存有推定租賃關係，及依民法第426條之2或土地
    法第104條規定，對系爭土地有優先承買權（見本院卷第105
    至106頁所附之原確定判決事實及理由欄㈤2、3、4部分）。
    核係關於再審原告與友力公司間之租賃關係是否屬強制執行
    法第51條第2項所規定之債務人於實施查封後，就查封物所
    為有礙執行效果之行為所為之事實認定。而揆諸前揭說明，
    縱原確定判決就此部分是否有礙執行效果事實之認定有誤，
    亦非屬適用法規顯有錯誤之再審事由，再審原告執此主張原
    確定判決消極不適用民法第425條之1，適用法規顯有錯誤云
    云，自非有據。
　㈡再審原告主張系爭土地之查封效力不及於系爭建物之基地使
    用權，原確定判決有消極不適用民法第838條之1、第876條
    規定，而有適用法規錯誤云云。惟查民法第838條之1、第87
    6條規定係針對拍定人取得拍賣標的物所有權後，就基地利
    用成立之法律關係，並非關於土地查封範圍之規定，復與本
    件訴訟事實有所不同，自無從比附援引民法第838條之1、第
    876條規定，原確定判決未依上開規定，認定查封效力範圍
    ，並無不當。再審原告主張原確定判決有不適用民法第838
    條之1、第876條規定之適用法規錯誤之情形云云，亦難認有
    據。
　㈢再審原告指摘原確定判決未採用最高法院98年度台上字第133
    9號、102年度台上字第2204號、109年度台上字第108號、10
    1年度台上字第114號判決見解，惟該等判決既非法規，且係
    就不同原因事實所為之裁判，自難據為本件適用法規錯誤再
    審事由之認定。又再審原告關於原確定判決就事實之認定，
    違反民事訴訟法第222條第1項前段規定、經驗法則及論理法
    則之主張，核屬對事實審法院認定事實錯誤之指摘，而非關
    於事實審法院基於所確定之事實而為法律之適用，有不合於
    法律規定、或與司法院尚有效之大法官會議解釋有違，及有
    消極的不適用法規，顯然影響裁判者之情形，依前揭說明，
    其執以主張有適用法規顯有錯誤之再審事由，亦非有據。
五、綜上所述，再審原告主張原確定判決適用法規顯有錯誤，依
    民事訴訟法第496條第1項第1款規定，請求廢棄原確定判決
    關於確認再審原告就系爭土地之優先承買權不存在之裁判，
    改判駁回再審被告之上訴，並非有據，應予駁回。
六、本件兩造其餘關於再審事由之攻擊防禦及立論之各該資料，
    均經本院審酌後，認為對判決結果不生影響，無逐一論述之
    必要，併予敘明。　　
七、據上論結，本件再審之訴為無理由，依民事訴訟法第78條，
    判決如主文。
中　　華　　民　　國　　110 　年　　5 　　月　　18　　日
                  民事第二十五庭
　　　　　　           審判長法  官　謝碧莉
                             法  官  林晏如
　　　　　　　　　　　　　　 法  官  陳月雯
正本係照原本作成。
如不服本判決，應於收受送達後20日內向本院提出上訴書狀，其
未表明上訴理由者，應於提出上訴後20日內向本院補提理由書狀
（均須按他造當事人之人數附繕本）上訴時應提出委任律師或具
有律師資格之人之委任狀；委任有律師資格者，另應附具律師資
格證書及釋明委任人與受任人有民事訴訟法第466 條之1第1項但
書或第2項所定關係之釋明文書影本。如委任律師提起上訴者，
應一併繳納上訴審裁判費。
中　　華　　民　　國　　110 　年　　5 　　月　　21　　日

  　　　　　　　　　　　　　書記官  侯雅文